ACORDAO-COMPLETO-2395587

ACÓRDÃO 1111/2020 ATA 15/2020 - PLENÁRIO

VISTOS, relatados e discutidos estes autos que cuidam de Denúncia acerca de irregularidades ocorridas no Superior Tribunal de Justiça (STJ) quanto à destinação de recursos orçamentários relativos à ação "Assistência médica e odontológica dos servidores civis, empregados, militares e seus dependentes", nos exercícios de 2017 e de 2018.
ACORDAM os Ministros do Tribunal de Contas da União, reunidos em Sessão Plenária, diante das razões expostas pelo Relator, em:
9.1. com fulcro nos arts. 234 e 235, do Regimento Interno deste Tribunal, e no art. 103, § 1º, da Resolução - TCU 259/2014, conhecer da presente Denúncia para, no mérito, considera-la parcialmente procedente;
9.2. com base no art. 250, inciso III, do Regimento Interno do TCU, recomendar ao STJ que:
9.2.1. ao suplementar a ação "Assistência médica e odontológica dos servidores civis, empregados, militares e seus dependentes", observe padrões de razoabilidade em conjunto com o limite das autorizações orçamentárias, sob pena de configurar a ilegitimidade do ato;
9.2.2. elabore estudo com vistas a implementar critérios complementares àqueles previstos no art. 61 do regulamento geral do Pró-Ser, a fim de que funcione como instrumento de controle e contenção dos gastos com saúde do servidor ao longo do exercício, dando previsibilidade e transparência à execução dos recursos destinados pelo orçamento à ação assistência médica e odontológica dos servidores e dependentes, encaminhando as conclusões a este Tribunal no prazo de 180 dias;
9.3. encaminhar cópia da presente deliberação, acompanhada do relatório e do voto que a fundamentam, ao Conselho Nacional de Justiça (CNJ) , à Comissão Mista de Planos, Orçamentos Públicos e Fiscalização (CMO) e à Secretaria do Orçamento Federal vinculada ao Ministério da Economia para ciência, ante a suplementação de recursos orçamentários da ação "Assistência médica e odontológica dos servidores civis, empregados, militares e seus dependentes", pelo STJ, nos exercícios de 2017 e 2018, cuja alteração da dotação inicial alcançou cerca de 80%;
9.4. enviar cópia do presente Acórdão ao Superior Tribunal de Justiça e ao denunciante, informando que a presente deliberação, acompanhada do Relatório e do Voto que a fundamenta, está disponível para a consulta no endereço www.tcu.gov.br/acordaos, além de esclarecer que, caso requerido, o TCU poderá fornecer sem custos as correspondentes cópias, de forma impressa;
9.5. levantar a chancela de sigilo dos autos;
9.6. com fulcro no art. 169, inciso II, do RI/TCU, arquivar o presente processo.

Denúncia sobre supostas irregularidades ocorridas na destinação de recursos orçamentários relativos à ação assistência médica e odontológica dos servidores civis, empregados, militares e seus dependentes.

Superior Tribunal de Justiça.

3. Interessados/Responsáveis:
3.1. Interessado: Identidade preservada (art. 55, caput, da Lei n. 8.443/1992)
3.2. Responsável: Identidade preservada (art. 55, caput, da Lei n. 8.443/1992).

13.1. Ministros presentes: José Mucio Monteiro (Presidente), Walton Alencar Rodrigues, Benjamin Zymler, Aroldo Cedraz, Raimundo Carreiro (Relator), Ana Arraes e Bruno Dantas.
13.2. Ministros-Substitutos presentes: Marcos Bemquerer Costa, André Luís de Carvalho e Weder de Oliveira.

RAIMUNDO CARREIRO

Transcrevo a seguir, nos termos do art. 1º, § 3º, inciso I, da Lei nº 8.443/92, a instrução lavrada no âmbito da Secretaria de Controle Externo de Administração do Estado (peça 16) , cujas conclusões contaram com a anuência do corpo diretivo daquela unidade técnica (peças 17 e 18) .
INTRODUÇÃO	
Trata-se de denúncia na qual são relatadas supostas irregularidades ocorridas no Superior Tribunal de Justiça (STJ) na destinação de recursos orçamentários relativos à ação "Assistência médica e odontológica dos servidores civis, empregados, militares e seus dependentes", no exercício de 2018, fato que teria se repetido em 2017.
HISTÓRICO
O denunciante apontou, em suma, suposto descumprimento de leis orçamentárias e financeiras, inclusive dispositivos constitucionais, possível desvirtuamento na utilização de recursos públicos destinados a atividades específicas, com inobservância do planejamento aprovado, verbas que passaram a robustecer o Programa de Assistência aos Servidores do STJ (PRÓ-SER) .
Para embasar a instrução preliminar (peça 6) , realizou-se, no dia 30/4/2019, reunião com representantes do STJ com vistas a obter esclarecimentos sobre os fatos apurados. Além disso, outras informações solicitadas via correio eletrônico foram prontamente atendidas, compondo as peças 5 e 6.
Na essência, buscavam-se elementos que pudessem corroborar ou não a denúncia acerca das supostas irregularidades na suplementação de recursos orçamentários para a ação assistência médica e odontológica de servidores e dependentes, medidas administrativas ocorridas nos exercícios de 2017 e 2018.
Após análise dos elementos inicialmente colhidos, a SecexAdministração encaminhou o Ofício 181/2019-TCU/SecexAdministração, de 19/6/2019 (peça 11) , no qual solicitou manifestação do STJ acerca dos fatos narrados na denúncia e, em especial, sobre:
b.1) possível ausência de razoabilidade na suplementação de créditos da ação assistência médica e odontológica dos servidores civis, empregados, militares e seus dependentes, em detrimento de outras ações orçamentárias, das quais se destacam a apreciação e julgamento de causas e a implantação e modernização de infraestrutura de tecnologia da informação, apresentando os documentos/elementos que entender pertinentes;
b.2) ausência de critérios estáveis e objetivos para a participação do STJ no custeio da assistência à saúde do servidor e a autorização regulamentar de que os benefícios serão preferencialmente disponibilizados a partir do emprego de verbas orçamentárias, a despeito de persistentes superávits relativos aos recursos privados;
b.3) eventual recomendação, a ser encaminhada pelo TCU, no sentido de regulamentar os critérios para a participação do STJ no custeio da assistência à saúde do servidor supra mencionado.
A oitiva justificou-se especialmente na conclusão de que, a despeito de não haver vedação legal para a suplementação dos recursos para a ação de assistência médica e odontológica de servidores e dependentes, os números apresentados poderiam indicar ausência de razoabilidade na medida que veio acompanhada da redução dos créditos de outras ações, com destaque para a apreciação e julgamento de causas e a implantação e modernização de infraestrutura de tecnologia da informação, cujo alcance é institucional. O quadro poderia estar associado a ausência de critérios estáveis e objetivos acerca da participação do STJ no custeio da assistência à saúde do servidor e à autorização regulamentar de que o benefício é preferencialmente atendido com verbas orçamentárias.
Em resposta, o STJ encaminhou o Ofício 169/GDG, de 24/7/2019, no qual apresentou esclarecimentos sobre os fatos ocorridos e outros elementos probatórios (peça 15) .
EXAME DE ADMISSIBILIDADE
Conforme proposta inicial (peça 6) , a denúncia preenche os requisitos de admissibilidade constantes no art. 235 do Regimento Interno do TCU, haja vista a matéria ser de competência do Tribunal. Além disso, refere-se a responsável sujeito à jurisdição do TCU, está redigida em linguagem clara e objetiva, contém nome legível, qualificação e endereço do denunciante, bem como encontra-se acompanhada de indício concernente à irregularidade ou ilegalidade denunciada.
Acrescente-se que qualquer cidadão possui legitimidade para denunciar irregularidades ou ilegalidades perante o Tribunal, consoante disposto no art. 234 do RI/TCU.
	Ademais, conforme dispõe o art. 103, § 1º, in fine, da Resolução - TCU 259/2014, verifica-se a existência do interesse público no trato da suposta irregularidade/ilegalidade, pois o eventual remanejamento de recursos para a ação assistência médica e odontológica, em percentuais desarrazoados, torna-o ilegítimo, ainda que o direcionamento dos recursos não tenha impactado na execução de outras ações orçamentárias; e geram, como consequência, prejuízos ao conjunto das finanças públicas e aos objetivos precípuos almejados com o gasto público. 
Nos termos do art. 234, § 2º do Regimento Interno do TCU, a denúncia é apurada em caráter sigiloso, para fins de comprovar a sua procedência.
EXAME TÉCNICO
PREÂMBULO
Conforme relatado pela SecexAdministração (peça 6) , o PRÓ-SER tem por finalidade oferecer aos usuários plano de proteção e recuperação da saúde e de benefícios sociais, com foco na manutenção da saúde e na garantia de condições para o desempenho das atribuições funcionais (art. 1º do Ato Deliberativo 149/2019, regulamento geral do PRÓ-SER) . O programa atende também aos servidores vinculados ao Conselho da Justiça Federal (CJF) 
O PRÓ-SER segue a modalidade autogestão, utilizando-se de recursos humanos e da estrutura administrativa do STJ para viabilizar as ações de saúde. 
A SecexAdministração, na peça 6, consolidou, a partir dos elementos trazidos pelo denunciante e outros obtidos diretamente do STJ, informações que levaram a conclusões preliminares sobre a gestão dos recursos destinados a ação de assistência à saúde de magistrados e servidores:
a) suplementação de recursos orçamentários da ação de assistência médica e odontológica de servidores e dependentes em percentuais elevados, conforme se verifica no "Quadro 1: Valores destinados à ação assistência médica e odontológica no STJ" (peça 6, p. 4) ;
b) realocação de recursos de ações finalísticas para a ação assistência à saúde de magistrados e servidores, conforme "Quadro 2: Movimentação de créditos orçamentários com destino em ação de saúde do STJ (2018) " e "Quadro 3: Movimentação de créditos orçamentários com destino em ação de saúde do STJ" (2017) , peça 6, p. 5-6;
c) participação preponderante dos gastos públicos (75,44% no período de 2015 a 2018) no custeio da assistência à saúde dos servidores, os quais incorreram no percentual complementar (24,56%) , conforme "Quadro 4: Participação de gastos orçamentários e privados no PRÓ-SER", peça 6, p. 7;
d) Elevação contínua dos saldos financeiros privados em nome do PRO-SER, conforme "Quadro 5: Evolução do saldo financeiro privado do PRÓ-SER", peça 6, p. 7;
e) Participação dos órgãos no custeio da saúde do servidor, com algumas exceções, tem se mantido em valores estáveis nos últimos anos, diferente do STJ que os elevou, conforme "Quadro 6: Comparativo da execução orçamentária da ação assistência médica e odontológica".
A seguir, passa-se a apreciar a manifestação do STJ constante do Ofício 169/GDG, de 24/7/2019 (peça 15) .
I - Ausência de razoabilidade na suplementação de créditos da ação assistência médica e odontológica em detrimento de outras de ações orçamentárias
I.1 - Resposta do STJ 
O STJ negou ter agido com falta de razoabilidade ao suplementar os valores da ação assistência médica e odontológica dos servidores.
Justificou a suplementação dos valores da ação na autonomia administrativa e financeira atribuída ao Poder Judiciário pela Constituição Federal/1988 (art. 99, § 1º) e na liberdade orçamentária do Novo Regime Fiscal (EC 95/2016) , que fixou, além do teto de gastos, o limite para despesas primárias. A medida de suplementação estaria em consonância com disposições da LDO/2018 e do projeto de LDO/2019 (p. 3-4) .
Sustentou que a LOA/2017, no art. 4º, autorizou a suplementação de despesas classificadas como "RP 1", como é o caso da ação assistência médica e odontológica dos servidores, a partir do cancelamento de até 20% da despesa classificada no "RP 2", em cada subtítulo.  A LOA/2018, no art. 4º, não impôs limites a essa suplementação se a fonte for despesas classificadas como "RP 2". Os quadros apresentados demonstraram a observância dos limites orçamentários (p. 6-7) . 
Considerou que os cancelamentos mencionados não comprometeram as atividades jurisdicionais e administrativas do órgão, pois, ao final de 2017 e 2018, havia saldos orçamentários respectivamente de R$ 34,4 milhões e R$ 23,8 milhões nas referidas ações, que tiveram créditos parcialmente cancelados. As medidas de austeridade teriam contribuído para a sobra de recursos e a suplementação da ação assistência médica e odontológica em 2018, entre as quais a revisão de aquisições de equipamentos de TI, redução do número de impressões, da quantidade de impressora e de material de expediente.
Alegou que o Superior Tribunal observou o limite de gastos fixado pela EC 95/2016 e que, diferente de outros órgãos, não necessitou de compensação do Poder Executivo. Além disso, a suplementação de recursos é decidida após analisar se houve frustração em projetos em andamento ou em execuções contratuais.
Apontou a evolução de indicadores operacionais e o aumento na execução orçamentária de projetos prioritários para sustentar que a suplementação de créditos na ação assistência à saúde de servidores não impactou de forma negativa na atuação do órgão. A eventual não execução de projetos decorreu de dificuldades nos respectivos processos licitatórios ou nos trâmites de implementação, e não por falta de recursos. 
Concluiu que não há falar em ausência de razoabilidade na suplementação de créditos da ação assistência médica e odontológica dos servidores civis e seus dependentes, diante da adoção de medidas concretas de redução do conjunto das despesas, e da permanência de recursos não utilizados nas ações apreciação e julgamento de causas e implantação e modernização de infraestrutura de tecnologia da informação, ao final de 2017 e 2018. Além disso, a análise da razoabilidade da suplementação dos gastos na ação de saúde deve considerar todo o contexto da execução orçamentária, não se restringindo a critério meramente numérico/monetário.
I.2 - Análise dos argumentos apresentados
Os argumentos do STJ acerca da suplementação dos recursos para a assistência à saúde foca essencialmente quatro aspectos: a) não foi desarrazoada a suplementação dos valores da ação; b) não se descumpriram regras orçamentárias, nem mesmo o percentual de 20% para o cancelamento de despesa classificada no "RP 2" no exercício de 2017; c) o Superior Tribunal dispõe de autonomia administrativa e financeira e tem observado os limites de gastos definidos na EC 95/2016; d) os indicadores operacionais evoluíram nos últimos anos, o que impõe reconhecer que o reforço da ação em comento não impactou, de forma negativa, no desempenho institucional do órgão.
Devido à priorização na utilização de recursos orçamentários para custear a despesa de saúde de magistrados e servidores ocorreu a suplementação desarrazoada e ilegítima da ação orçamentária assistência médica e odontológica, o que levou ao aumento do gasto na rubrica no STJ, impactando negativamente a despesa pública.
A SecexAdministração não tratou a questão como inobservância de leis ou regulamentos.  Desde o início, o foco estava em verificar se a variação orçamentária indicava a ausência de razoabilidade na suplementação de valores da ação assistência à saúde de magistrados e servidores e seus dependentes, associada à redução dos créditos de outras ações (peça 6, p. 10) .
As Leis 13.408/2016, no art. 114, e 13.476/2017, no art. 109, que fixaram as diretrizes orçamentárias de 2017 e 2018, não vetaram expressamente o reajuste dos valores destinados à assistência médica e odontológica, como fizeram com os benefícios do auxílio-alimentação e assistência pré-escolar, se o valor per capita pago fosse superior ao da União. As Leis 13.414/2017 e 13.587/2018, que estabeleceram os orçamentos de 2017 e 2018, no art. 4º, autorizaram a suplementação de despesas classificadas no "RP 1" a partir do cancelamento de outras do tipo "RP 2". A Portaria 485/2018 delimitou, para 2018, os procedimentos a serem observados na reabertura de créditos especiais e extraordinários. Não há que se falar, diante desses elementos, em descumprimento de leis ou regulamentos no remanejamento/suplementação dos recursos para a ação assistência médica e odontológica de servidores e seus dependentes.
A assistência à saúde é benefício garantido no âmbito da seguridade social do servidor (art. 184 e 185 da Lei 8.112/1990) . No art. 230, a lei fixa a abrangência da assistência à saúde de seus beneficiários, ativo ou inativo, e de seus dependentes e que ela será prestada pelo Sistema Único de Saúde - SUS, diretamente pelo órgão ou entidade ao qual estiver vinculado o servidor, ou mediante convênio ou contrato, ou ainda na forma de auxílio, mediante ressarcimento parcial do valor despendido pelo servidor, ativo ou inativo, e seus dependentes ou  pensionistas com planos ou seguros privados de assistência à saúde, na forma estabelecida em regulamento.
A assistência à saúde, no STJ, é prestada de forma direta e indireta, inclusive por meio de auxílio para ressarcimento parcial do valor despendido pelos beneficiários com mensalidades e coparticipação. Não é o foco deste processo, a partir da denúncia apresentada, a definição, pelo próprio TCU, de valor, seja ele máximo ou mínimo, referencial para que se cumpra o dever legal em relação ao servidor e seu dependente, até porque poderia significar avanço indevido sobre as competências da Administração do Superior Tribunal. No entanto, a autonomia administrativa e financeira daquele órgão deve estar norteada por parâmetros de razoabilidade e responsabilidade com o gasto público, em especial no contexto atual de crise financeira do Estado, com persistentes déficits fiscais.
O comportamento do STJ de suplementar a ação assistência médica e odontológica no percentual de 79,40% (suplementação de R$ 31 milhões da dotação inicial de R$ 39 milhões) e de 81,61% (suplementação de R$ 49 milhões na dotação inicial de R$ 60 milhões) , respectivamente nos exercícios de 2017 e 2018, deve ser visto com ressalvas e, portanto, evitado. Os créditos da ação, nos referidos exercícios, foram empenhados praticamente na integralidade (69,98 milhões de 70,04 milhões e 108,71 milhões de 109,02 milhões) , podendo remanescer em restos a pagar eventuais créditos de 2018. 
O STJ defende a razoabilidade da medida, ao inseri-la no âmbito de sua autonomia administrativa e financeira, ademais de a suplementação supostamente não ter afetado o resultado operacional do órgão. 
A justificativa não merece acolhimento porque parte da premissa de que as diferentes ações/despesas previstas no orçamento podem receber o mesmo tratamento quanto à possibilidade de suplementação de valores. Nesse contexto, o entendimento sobre a natureza das diferentes despesas orçamentárias colabora no deslinde da questão. Por exemplo, há vinculação constitucional de determinado grupo de receitas à realização de despesas com educação e saúde, nos âmbitos da União, dos estados e municípios, que compõem as denominadas despesas vinculadas. "Vinculação é um liame jurídico que une determinado grupo de receitas para uso em certa finalidade" [endnoteRef:2]. [2:  SCAF, Fernando Fecury. Não é obrigado a gastar: vinculações orçamentárias e gastos obrigatórios. Disponível em: https://www.conjur.com.br/2016-mai-17/contas-vista-vinculacoes-orcamentarias-gastos-obrigatorios?imprimir=1. Acesso em: 16/9/2019.] 
A Administração Pública não pode deixar de executar as despesas obrigatórias, que incluem, entre outras, os gastos com pessoal e com o serviço da dívida pública, diferente das despesas discricionárias, em relação às quais tem liberdade de decisão, a exemplo dos investimentos e gastos de manutenção dos órgãos. A ação de assistência à saúde do servidor e seus dependentes é despesa obrigatória, mas a extensão do benefício a ser disponibilizado depende do montante de recursos financeiros fixado nas leis orçamentárias anuais, uma vez que não há definição monetária do direito na Lei 8.112/1990, onde está previsto.
O CNJ estabeleceu parâmetros financeiros nos autos 0006317.77.2019.2.00.000, ao aprovar resolução que regulamentou o programa de assistência à saúde suplementar para magistrados e servidores do Poder Judiciário, observando os limites orçamentários. Na resolução (ainda sem número) , art. 5º, §§ 2º e 3º, fixou o percentual de 10% do subsídio do juiz substituto do respectivo tribunal, para servidores, e 10% do subsídio do magistrado, para os magistrados, como limite máximo para o reembolso mensal de despesas com assistência à saúde suplementar nos órgãos do Poder Judiciário.
A lei orçamentária anual define o montante geral de recursos direcionados à ação assistência médica e odontológica de servidores e dependentes nos diferentes órgãos e poderes. A fixação em norma pressupõe que os valores tenham parâmetros mínimos de adequação da despesa no conjunto da política orçamentária da União e também com critérios internos dos órgãos, incluído o número de beneficiários da ação. Destaca-se que, como esse tipo de despesa não está voltado para o incremento finalístico dos resultados do órgão, podendo até trazer efeitos indiretos, mas ao atendimento do servidor e seus dependentes, demanda maior avaliação e controle. A despeito disso e do momento de crise fiscal, o STJ suplementou os gastos em percentuais elevados. 
A suplementação realizada pelo STJ ganharia outros contornos se tivesse cancelado créditos, por exemplo, da ação implantação e modernização de infraestrutura de tecnologia da informação, direcionando os recursos para a ação apreciação e julgamento de causas, atendidos os limites legais, isso porque poderia significar que o Superior Tribunal estaria ajustando alternativas de gestão. A alteração orçamentária poderia ser compreendida como priorização de medidas que beneficiariam a missão institucional do órgão. 
A situação acima descrita é justificável e diferente daquela em que STJ transfere recursos de ações com foco na missão institucional para aquelas que ampliam gastos de pessoal. Anote-se que os números da suplementação, 79,40% em 2017 e 81,61% em 2018, são significativos, por si só, e não têm precedentes, salvo exceções, como o Senado Federal, conforme apontado por esta SecexAdministração na peça 6, p. 4 e 7, quadros a seguir:
Quadro 1: Valores destinados à ação assistência médica e odontológica no STJ
	Ano
	Órgão Orçamentário
	Projeto de Lei
	Dotação Inicial
	Dotação Atual
	Empenhado
	Liquidado
	Pago

	2015
	STJ
	38.997.816
	108.997.816
	79.291.333
	79.137.840
	57.811.167
	57.805.519

	2016
		38.997.816
	38.997.816
	38.958.816
	38.958.815
	35.259.749
	35.259.537

	2017
		39.042.660
	39.042.660
	70.042.660
	69.984.060¹
	60.668.744
	60.668.343

	2018
		60.027.708
	60.027.708
	109.027.708
	108.718.978²
	87.752.587
	87.751.000

	2019
		60.027.708
	60.027.708
	60.027.708
	50.484.302
	2.252.591
	1.382.648

Fonte: Painel do Orçamento Federal.
Obs. 1. Foram inscritos R$ 9.315.716,76 em restos a pagar não processados (RPNP) em 2017, dos quais 9.311.803,00 resultaram pagos (peça 4, p. 25) . O total dos recursos atendeu 10.494 beneficiários (Fonte Relatório de Gestão) , situação de dezembro/2017. 
Obs. 2. Foram inscritos R$ 20.967.977,31 em restos a pagar não processados (RPNP) em 2018, dos quais R$ 6.648.636,86 estavam pagos até 9/5/2019 e R$ 14.317.508,45 se encontram em situação a pagar (peça 4, p. 25) . O total dos recursos atendeu 10.475 beneficiários (Fonte Resolução 102 CNJ - Anexo IV- Quantitativo de Cargos e Funções) , número de dezembro/2018
Quadro 2: Suplementação da ação assistência médica e odontológica em diversos órgãos
	Órgão
	Dotação inicial (1) 
	Dotação atual (2) 
	Despesas empenhadas (3) 
	Despesas liquidadas (4) 
	Despesas pagas (5) 
	Número de beneficiários (6) 
	Pag/N. ben. (7) 
	Valor pago por beneficiário/mês (8) 

	Câmara dos Deputados
	111.676.176
	118.501.176
	118.252.420
	116.572.420
	116.571.704
	37.611
	3.099,28
	258,27

	CNJ
	2.434.320
	2.434.320
	2.065.244
	1.761.781
	1.761.781
	377
	4.373,16
	364,43

	MPF
	84.973.744
	86.573.744
	86.573.744
	86.376.022
	86.372.493
	29.204
	2.957,55
	246,46

	Senado Federal
	132.717.594
	185.633.594
	185.084.215
	184.084.215
	184.084.147
	22.573
	8.155,05
	679,59

	STJ
	60.027.708
	109.027.708
	108.718.978
	87.752.587
	87.751.000
	10.475
	8.377,18
	698,09

	STF
	16.052.220
	16.799.469
	16.799.468
	16.729.668,00
	16.729.668
	3.672
	4.556,01
	379,66

	TCU
	33.577.260
	34.077.260
	33.587.833
	33.320.925,00
	33.320.925
	8.235
	4.046,26
	337,18

	TJDFT
	62.810.100
	62.810.100
	62.810.100
	62.795.314,00
	62.792.098
	23.650
	2.655,06
	221,25

	TSE
	19.239.240
	19.563.861
	17.287.419
	17.059.948
	17.059.948
	3.088
	5.524,60
	460,38

	TRE-DF
	2.270.400
	2.270.400
	2.270.400
	2.255.361,00
	2.255.361
	735
	3.068,52
	255,71

	Justiça M. da União
	16.065.000
	21.680.000
	21.653.290
	21.583.639
	21.570.538
	5.484
	3.933,35
	327,77

	TRF 1ª Região
	9.744.660
	10.010.985
	10.010.985
	9.996.754
	9.996.730
	3.777
	2.647
	221,00

Fonte: Painel do Orçamento Federal.
Obs. 1. Eventual diferença entre dotação inicial e a dotação atual decorre de suplementação ou cancelamento de créditos.
Obs. 2. O número de beneficiários foi retirado do sítio de transparência dos Órgãos e dezembro/2018 é o mês de referência.
Obs. 3. A coluna "Pag/N. ben (7) " é o quociente entre as despesas pagas e o número de beneficiários, que representa a contribuição anual da União, não incluindo eventual recurso inscrito em restos a pagar.
Obs. 4. A coluna "Valor pago por pessoa/mês (8) " é o quociente entre a coluna 7 e o número de meses do ano, resultando no valor pago por mês.
O poder de se auto-organizar e de participar diretamente na elaboração do próprio orçamento, autonomia administrativa e financeira, não significa que o STJ e o Poder Judiciário, como um todo, não devam se submeter, além dos critérios legais, a critérios de razoabilidade nas alterações orçamentárias. Não se está avançando, com isso, para inviabilizar a possibilidade de o Superior Tribunal manejar as verbas que lhe foram destinadas na lei orçamentária, bem como redirecionar os recursos para as políticas prioritárias de gestão, diante das inúmeras variáveis que impactam essa execução.
O que se questiona, papel a ser desempenhado pelo TCU, que tem o dever de apreciar não só a legalidade, mas a legitimidade dos atos da Administração Pública, é o descompasso entre o que inicialmente foi aprovado na lei orçamentária, por iniciativa do STJ e negociado com os Poderes Executivo e Legislativo, e as substanciais alterações ao longo da gestão, premiando, nesse caso, especificamente a política de pessoal e o interesse individual dos beneficiários da assistência à saúde em detrimento de recursos que poderiam se reverter em favor do coletivo, com foco no conjunto das finanças públicas. Não se pode ter outra leitura da medida em que recurso voltado para ação institucional é canalizado para outra de interesse dos servidores. 
A crise fiscal que atingiu o Estado brasileiro a partir de 2015 levou à adoção do Novo Regime Fiscal (EC 95/2016) , fixando-se limites individualizados para as despesas primárias para órgãos e para o Poder Executivo, medidas que vigorarão por vinte exercícios financeiros. O novo padrão estabelecido exigiu da Administração Pública, a partir daquela oportunidade, esforço na contenção de despesas que, até aquele momento, sinalizavam crescimento descontrolado. O próprio STJ apontou diversas iniciativas de austeridade que teriam contribuído para a liberação de créditos que, ao final, em ato contraditório, parte deles foi direcionada à ação assistência à saúde.
O fato de a alteração orçamentária - cancelamento de créditos de determinadas ações e suplementação de outra - não ter supostamente impactado negativamente os resultados operacionais e objetivos do órgão não torna a medida defensável. Aliás, essa afirmação é contraditória e pode sugerir ineficiências no conjunto da gestão. Nem a manutenção de saldo não utilizado nas respectivas ações, mesmo após cancelamento parcial, e/ou ter o órgão gasto abaixo do limite definido no Novo Regime Fiscal autorizam tal compreensão. A eventual sobra de recursos orçamentários ou economias decorrentes de maior eficiência dos gastos públicos devem retornar para a sociedade como um todo e não incorporados para atender demandas específicas de beneficiários da assistência à saúde.
Foco específico no comportamento das ações em comento no STJ mostra que há variação significativa entre o crédito inicial fixado e os valores efetivamente utilizados ao longo dos exercícios, salvo em 2016 no que toca à ação apreciação e julgamento de causas:
Quadro 3: Valores orçamentários nas ações especificadas
	Ano
	Órgão Orçamentário
	Ação
	Projeto de Lei
	Dotação Inicial
	Dotação Atual
	Empenhado
	Liquidado
	Pago

	2015
	11000 - Superior Tribunal de Justiça
	Implantação e Modernização de Infraestruturas de Tecnologia da Informação
	32.000.000
	32.000.000
	32.000.000
	18.262.554
	3.410.232
	3.410.232

	2016
			39.497.080
	26.962.468
	10.716.868
	10.678.477
	10.584.514
	10.584.514

	2017
			39.497.080
	39.497.080
	31.607.080
	13.751.796
	10.662.426
	10.656.261

	2018
			26.000.000
	26.000.000
	22.000.000
	12.817.867
	4.171.380
	4.171.380

	2015
		Apreciação e Julgamento de Causas
	231.202.920
	231.202.920
	233.546.040
	188.853.377
	158.195.430
	156.475.115

	2016
			231.202.920
	165.080.164
	199.104.864
	187.793.859
	155.812.507
	154.224.921

	2017
			239.390.357
	239.390.357
	217.558.173
	192.490.847
	170.340.338
	168.574.640

	2018
			251.331.195
	251.331.195
	204.566.195
	189.450.645
	177.333.490
	175.518.787

O cancelamento de créditos, em 2017 e 2018, e a realização de empenho de valor ainda menor que a dotação atualizada podem sugerir dificuldades de gestão tanto no planejamento quanto na execução das ações, aspecto que poderia ser melhor delineado a partir da análise do comportamento ao longo de vários exercícios, o que não é o objetivo deste processo. A despeito disso, os créditos decorrentes de frustação de execução ou sobra orçamentária em ações não devem servir para suplementar ações específicas, com foco no atendimento da demanda do servidor e de seus dependentes.
Diante do exposto, não merecem acolhida os argumentos do STJ. Propõe-se ao TCU que recomende ao Superior Tribunal que se abstenha de promover suplementação da ação assistência médica e odontológica dos servidores e seus dependentes nos termos adotados nos exercícios de 2017 e 2018, cujo suplementação alcançou por volta de 80% da dotação inicial, observando, quando o faça, padrões de razoabilidade em conjunto com o limite das autorizações orçamentárias sob pena de configurar a ilegitimidade do ato. 
Item II - Ausência de critérios estáveis e objetivos para a participação do STJ no custeio da assistência à saúde de magistrados e servidores e dependentes
II.1 - Argumentos do STJ
O STJ defendeu que o critério atualmente vigente é estável e objetivo e teve origem na criação do PRO-SER, que previu que a assistência à saúde dos servidores e seus dependentes seria custeada com dotação orçamentária e, em caráter complementar, com as contribuições dos associados (arts. 62 e 63 da Resolução STJ 62/1992, revogada, e art. 63 do Ato Deliberativo STJ 151/2019, norma em vigor) . Não se trata de medida discricionária do órgão, justificando-se também no aspecto operacional, na medida em que as empresas credenciadas são sabedoras de que devem emitir os documentos fiscais em nome do STJ e, quando exauridos os recursos orçamentários, em nome do PRO-SER.
Argumentou que o regulamento do programa de saúde do STJ é semelhante ao do Supremo Tribunal Federal (STF) , Superior Tribunal Militar (STM) e Tribunal Regional Federal da 1ª Região. Alega que as contribuições dos beneficiários se prestam a constituir reserva financeira para garantir a continuidade dos serviços e benefícios de assistência à saúde na ausência ou insuficiência dos recursos orçamentários. A metodologia de cálculo para a composição dessa reserva é baseada em cálculos atuariais que consideram, entre outras variáveis, a sinistralidade verificada no programa, a faixa etária dos beneficiários assistidos, etc.
O STJ justificou que, embora a utilização dos recursos orçamentários em caráter prioritário preserve os saldos financeiros depositados em contas vinculadas ao PRO-SER, o incremento da reserva deveu-se também a medidas de gestão do programa, entre as quais mudanças estruturais no regime de cobrança de contribuições e coparticipação dos servidores, à supressão ou limitação de benefícios e devido aos frutos das aplicações financeiras desses recursos. Observou que o montante de recursos do fundo atende a critérios atuariais, além disso seria suficiente para garantir a disponibilidade dos serviços assistenciais aos servidores por período inferior a três anos.
Por fim, destacou que os recursos do fundo minimizam o risco de o STJ não garantir aos servidores e seus dependentes o benefício da assistência à saúde assegurada nos artigos 184 e 185 da Lei 8.112/90. Os recursos orçamentários são utilizados em benefício de todos os servidores e dependentes, enquanto que os do fundo atendem apenas os filiados do PRO-SER. os recursos próprios aplicados em conta corrente também servem para custear despesas não cobertas pelo PRO-SER, nos termos do Ato Deliberativo n. 19/1993, mas assumidas pelo programa por determinação judicial, conforme processos mencionados.
II.2 - Análise dos argumentos apresentados
O STJ alega, em suma, ser estável e objetivo, bem como utilizado por outros tribunais, o critério normativo que fixa o emprego apenas complementar dos recursos privados na assistência à saúde do servidor e dependentes. Além disso, o aumento dos saldos privados do PRÓ-SER decorreria majoritariamente de ações de gestão e rendimentos oriundos dos saldos financeiros.
Devido à ausência de critérios estáveis e objetivos que contenham o aumento dos gastos de saúde de magistrados e servidores ocorreu a suplementação desarrazoada e ilegítima da ação orçamentária assistência médica e odontológica, o que levou ao aumento do gasto na rubrica no STJ, impactando negativamente a despesa pública. 
A autorização para que as despesas com assistência médica direta, indireta e farmacêutica sejam custeadas preferencialmente com recursos orçamentários do STJ, e utilizados recursos do PRÓ-SER, quando necessário, está prevista no art. 61 do regulamento geral. Conforme apontado anteriormente, a Lei 8.112/1990 estipulou o direito do servidor e seus dependentes à assistência à saúde, mas não a extensão monetária da assistência a ser ofertada, mesmo porque alguns benefícios inseridos na política são concedidos diretamente pelo órgão, invariavelmente em suas sedes, a exemplo de atendimento ambulatorial, pronto atendimento, emergência, perícias, entre outros. Por sua vez, as leis orçamentárias anuais definem os valores carreados à ação assistência médica e odontológica, valores especialmente empregados na aquisição de insumos ou disponibilização de serviços na prestação direta de saúde, bem como, na prestação indireta, para o ressarcimento de valores com planos de saúde ou remuneração por serviços médicos adquiridos.
Embora o comando do regulamento fixe a participação principal da Administração Pública no custeio da assistência à saúde do servidor e seus dependentes, não pode servir para que os órgãos manejem inadequadamente os recursos orçamentários, com prejuízo à eficiência e efetividade no emprego dos valores. O teor do dispositivo não pode significar liberdade para que se revise planejamento, com alteração de prioridades de gestão, bem como se utilizem sobras orçamentárias verificadas ao longo da execução, carreando-as para a assistência à saúde do servidor, a juízo da administração. E o cenário mais inadequado estaria configurado, eventualmente, no direcionamento de recursos orçamentários com prejuízo a ações finalísticas do órgão. 
Sustentar que o critério é estável e objetivo, porque foi incorporado às normas atualmente em vigor ainda na criação do PRÓ-SER em 1992, não responde ao cerne do questionamento formulado pela SecexAdministração na oitiva, apenas o tangencia. Naquele parecer (peça 6) , a Unidade Técnica formulou considerações que delineiam os contornos da questão:   
47. Observa-se, portanto, no STJ, a prática de suplementar, em detrimento de outras ações, os recursos orçamentários dirigidos à assistência médica e odontológica (exercícios de 2017 e 2018) em percentuais significativos, que desbordam a razoabilidade, superando os reajustes aplicáveis a outros benefícios concedidos ao servidor. A ausência de razoabilidade é vista na perspectiva de que os percentuais de suplementação da ação são excessivos, associados ao fato de que a origem dos valores está em ações voltadas para a missão do órgão e para a manutenção de sua estrutura. Por outro lado, verifica-se ainda aumento persistente do saldo financeiro em nome do PRÓ-SER, o que mostra efetivamente a utilização preferencial dos recursos públicos para assunção das despesas de assistência à saúde. 
48. Esse quadro pode estar associado à ausência de critérios estáveis e objetivos acerca da participação do STJ no custeio da assistência à saúde do servidor, bem como à previsão regulamentar de que o benefício será preferencialmente atendido com verbas orçamentárias, fato este que contribui para os persistentes e desejáveis saldos positivos dos valores privados do programa.
A suplementação, ao longo do próprio exercício, dos recursos destinados à assistência médica e odontológica do servidor e seus dependentes demonstra que efetivamente os critérios internos são insuficientes para delimitar, de forma objetiva, dando-lhe estabilidade, a participação do órgão na despesa, sendo que a previsão normativa de participação prioritária dos recursos públicos no custeamento do direito, a despeito de efetivá-lo em benefício do servidor, não funciona como desejável mecanismo de contenção; de outro modo, tem trazido o efeito inadequado de aumento do gasto público em período de crise fiscal, quando a conduta exigível seria a busca da eficiência e até a redução da despesa. 
Nesse contexto, o STJ tem agido em sentido diferente de outros órgãos, os quais, ao longo do exercício, aplicam os recursos originalmente previstos na própria lei orçamentária, com eventuais ajustes pontuais. Critério estável e objetivo, sob a perspectiva de adequada gestão orçamentária e financeira, consistiria em observar as limitações previstas na lei orçamentária e, a partir da metodologia definida pelo próprio órgão, no início de cada ano, executar, ao longo do exercício, os valores planejados. O quadro 2, anteriormente apresentado, mostrou o comportamento de alguns órgãos em relação à suplementação da ação em 2018:
Em 2018, o STJ teve o maior valor mensal destinado por beneficiário da ação assistência médica e odontológica, R$ 698,09. Se forem considerados os valores inscritos em restos a pagar em 2018, no montante de R$ 20.967.977,31, e excluindo-se o cancelamento, até o momento, de apenas R$ 1.832,00, a média anual, por beneficiário, no Superior Tribunal, passa para R$ 10.378,73 ou R$ 864,89 mensais, por beneficiário. Isso é mais que o dobro dos valores pagos por todos os outros órgãos listados, à exceção do Senado Federal e TSE.
Destaca-se que se o STJ tivesse executado somente os recursos previstos inicialmente na lei orçamentária (R$ 60,027 milhões) , sem realizar qualquer suplementação, ainda assim os valores previstos por beneficiário, ao mês, R$ 477,55, seriam o segundo maior, atrás apenas do Senado Federal (R$ 679,59) que também suplementou significativamente a dotação inicial.
Eventuais ajustes nos valores destinados à ação assistência médica e odontológica são legítimos, desde que, nos limites legais e regulamentares, sejam razoáveis, com a consideração de que o orçamento público, como peça do planejamento governamental, está inserido no conjunto das finanças públicas e que os recursos não utilizados conforme inicialmente programados deveriam retornar à origem para compor fonte de políticas públicas. O caminho adotado pelo STJ foi diverso. 
Verifica-se que o critério da participação prioritária de recursos públicos no custeio da assistência à saúde do servidor do STJ e seus dependentes não tem funcionado como mecanismo de contenção, para permitir previsibilidade e estabilidade no gasto, haja vista as constantes suplementações em percentuais significativos. Por outro lado, se o objetivo da regra nunca foi esse (contenção) , até porque visa dar efetividade ao direito do servidor, os princípios que norteiam a atuação da administração pública ou regras suplementares, baixadas pelo próprio órgão, deveriam permitir essa racionalização, a manutenção da despesa sob controle.
A previsão do mencionado critério em normas internas do STF, STM e TRF 1ª Região, priorizando o uso dos recursos públicos na assistência à saúde do servidor, tem produzido efeitos distintos, conforme se pode verificar: 
Quadro 4: Suplementação da assistência médica e odontológica em 3 órgãos
	Ano
	Órgão Orçamentário
	Ação
	Projeto de Lei
	Dotação Inicial
	Dotação Atual
	Empenhado
	Liquidado
	Pago

	2015
	12000 - Justiça Federal (TRF 1ª Região) 
	2004 - Assistência Médica e Odontológica aos Servidores Civis, Empregados, Militares e seus Dependentes
	8.430.828
	8.530.828
	18.530.828
	18.530.828
	18.504.835
	18.504.835

	2016
			9.589.860
	10.589.860
	16.765.860
	16.765.859
	16.731.436
	16.731.436

	2017
			9.675.000
	9.675.000
	23.050.762
	23.050.762
	22.908.798
	22.908.798

	2018
			9.744.660
	9.744.660
	10.010.985
	10.010.985
	9.996.754
	9.996.730

	2019
			9.986.970
	9.986.970
	9.986.970
	9.881.724
	9.803.626
	9.796.316

	2015
	13000 - Justiça Militar da União
		13.258.620
	13.258.620
	13.858.620
	13.847.187
	13.193.777
	13.052.571

	2016
			13.996.500
	13.996.500
	15.863.902
	15.855.834
	15.446.808
	15.386.997

	2017
			14.179.680
	14.179.680
	19.715.680
	19.712.145
	19.374.254
	19.371.092

	2018
			16.065.000
	16.065.000
	21.680.000
	21.653.290
	21.583.639
	21.570.538

	2019
			16.547.460
	16.547.460
	16.547.460
	15.053.438
	14.613.969
	14.178.204

	2015
	10000 - Supremo Tribunal Federal
		14.507.064
	14.507.064
	14.037.064
	14.037.064
	13.664.979
	13.664.979

	2016
			14.507.064
	14.507.064
	16.007.064
	16.007.063
	15.780.405
	15.780.405

	2017
			14.520.984
	14.520.984
	15.671.984
	15.588.055
	15.501.868
	15.501.868

	2018
			16.052.220
	16.052.220
	16.799.469
	16.799.468
	16.729.668
	16.729.668

	2019
			16.123.008
	16.123.008
	16.123.008
	15.557.771
	14.280.801
	14.128.972

Ocorreu suplementação da dotação inicial da ação na Justiça Federal até 2017 na casa de dois dígitos. Em 2018, o acréscimo foi de apenas 2,73% e, em 2019, não houve alteração até o momento. A Justiça Militar, de 2016 a 2018, suplementou a ação na casa de dois dígitos e, em 2019, não promoveu alteração até o momento. O STF tem promovido ajustes em percentuais inferiores a 10,4% (redução de 3,23% em 2015 e acréscimos de 10,4%, 7,93%, 4,65% nos anos seguintes até 2018 e sem alteração em 2019, até o momento) . Veja-se o quadro a seguir:
	
Quadro 5: Variação percentual anual de suplementação da dotação inicial da ação assistência médica e odontológica
	Ano
	Órgão Orçamentário
	% Suplem. Ação

	2015
	12000 - Justiça Federal (TRF 1ª Região) 
	117,22

	2016
		58,32

	2017
		138,25

	2018
		2,73

	2019
		0,00

	2015
	13000 - Justiça Militar da União
	4,53

	2016
		13,34

	2017
		39,04

	2018
		34,95

	2019
		0,00

	2015
	10000 - Supremo Tribunal Federal
	-3,24

	2016
		10,34

	2017
		7,93

	2018
		4,66

	2019
		0,00

A eventual previsão regulamentar de utilização prioritária de recursos orçamentários para custear a despesa de saúde do servidor não levou o STF, por exemplo, a suplementar, de forma desarrazoada, a ação, apesar de o valor destinado para cada beneficiário ser menor que o previsto no STJ. Os órgãos que têm trilhado caminho em sentido diverso devem, portanto, corrigir esse curso. 
O STJ atribuiu a medidas de gestão e a resultados de aplicação financeira o incremento do saldo de recursos em nome do PRÓ-SER, sem negar, no entanto, o efeito da priorização da utilização dos recursos orçamentários. 
O quadro a seguir, no entanto, demonstra que o Superior Tribunal tem mantido, na média, o mesmo nível de arrecadação, com ajustes pontuais, a título de mensalidades e coparticipação, dos servidores e dependentes (2016 a 2018) , enquanto que a participação desses valores no custeamento da despesa total teve um pico em 2016, mas vem caindo, a despeito da tendência natural de aumento desse tipo de despesa e da necessidade correspondente de maior contribuição do servidor. Por sua vez, a destinação de recursos orçamentários deu salto em 2018. Isso explica objetivamente como os saldos financeiros privados em conta do programa têm aumentado continuamente, não se podendo atribuir essa tendência exclusiva ou majoritariamente à obtenção de rendimentos financeiros.  
Quadro 6: Comparativo entre o saldo financeiro, arrecadação e despesa no âmbito do PRO-SER
	Ano
	Saldo em jan (1) 
	Arrecadação (2) 
	Despesas RPr (3) 
	Saldo em dez (4) 
	Rendimento Bruto (5) 
	Despesas RO (6) 

	2015
	143.181.124,59
	26.226.430,43
	2.126.892,59
	184.496.994,13
	19.761.462,72
	63.404.506,08

	2016
	184.496.994,13
	34.017.848,00
	32.395.149,98
	207.764.654,60
	26.222.130,60
	57.831.397,47

	2017
	207.764.654,60
	35.269.668,66
	26.811.955,14
	234.092.725,92
	20.476.321,68
	68.216.865,03

	2018
	234.092.725,92
	36.661.007,09
	12.004.774,79
	274.555.034,06
	15.174.823,49
	101.126.977,50

Obs. 1: Números contidos nas colunas 1 e 4 foram obtidos na peça 15, p. 21. É a soma dos saldos existentes, em janeiro ou dezembro do exercício, em contas do Banco do Brasil (BB) e da Caixa Econômica Federal (CEF) . Na coluna 5 (informação da peça 15, p. 21) , há a soma dos rendimentos financeiros nessas contas do BB e CEF.
Obs. 2: Números da coluna 2 foram retirados na peça 5, p. 1. A coluna é composta pelos valores arrecadados dos beneficiários do PRÓ-SER (STJ e CJF) , a título de contribuição mensal e de participação no preço dos serviços prestados.
Obs. 3: Números da coluna 3 foram obtidos na peça 5, p. 2-3. A coluna é composta pelas despesas assumidas com recursos privados arrecadados pelo PRO-SER (despesas RPr) , contemplando benefícios determinados na Lei 8.112/1990, além de outros previstos especificamente no regulamento, como assistência funeral, órteses e próteses, assistência psicopedagógica, tratamento fora do domicilio, programa qualidade de vida e UTI móvel.
Obs. 4: Números da coluna 6 foram obtidos na peça 5, p. 5. Representa o emprego dos recursos públicos alocados na ação assistência médica e odontológica do servidor e seus dependentes. 
Obs. 5: O valor aproximado de R$ 57,8 milhões, informado pelo STJ, na coluna 6, linha 3, parece conter erro, pois a dotação da rubrica referente a esse exercício foi integralmente empenhada (R$ 38,958) e, a priori, não havia saldo de restos a pagar de exercícios anteriores a serem executados.
Obs. 6: O objetivo da tabela não é demonstrar um quadro fechado, sem discrepâncias de saldos, do fluxo de recursos do PRÓ-SER - até porque os valores retratam momentos (datas) sem a sincronia adequada para isso -, mas apresentar, de forma sintética, o impacto da arrecadação e da despesa privada, bem como dos rendimentos, no aumento dos saldos financeiros do programa. 
O gráfico a seguir ajuda a compreender a expansão dos gastos públicos (RO) em detrimento do aumento dos saldos privados (RPr) :
	Gráfico 1: Despesas com saúde no STJ (recursos privados versus públicos) 
	
Explique-se que, como resultado das medidas do STJ de suplementar os recursos orçamentários da ação, há duas consequências objetivas: a) manutenção dos valores de contribuições (mensalidade e coparticipação) pagos pelos beneficiários da assistência médica do órgão, na média, sem reajustes significativos em 2017 e 2018, conclusão que se pode verificar a partir do fato de que a receita total se manteve estável, a despeito da inflação[endnoteRef:3] maior no setor no período e da tendência natural de aumento dessa despesa; b) aumento dos saldos financeiros em contas do PRO-SER. Observa-se que a arrecadação é sempre superior às despesas assumidas e, em 2018, o superávit foi de R$ 24,6 milhões, o maior desde de 2015.  [3:  INPC Planos de Saúde em 2018, 11,15%; 2017, 13,52%; 2016, 13,55%; 2015, 12,15%. Informação consultada no sítio https://www.strategyconsultoria.com.br/index.php?p=indicadores.php&G=1, em 25/10/2019.  ] 
Economizar 67,25% (R$ 24,66 milhões de R$ 36,6 milhões) do valor arrecadado em 2018 não pode ser considerado apenas política de sustentabilidade do programa, baseado em critérios atuariais, mas ação de preservação dos saldos privados. Esse cenário é possível na medida em que o Superior Tribunal recorreu a acentuada elevação da dotação inicialmente autorizada na Lei Orçamentária, para dar efetividade ao direito à assistência à saúde de seus servidores. Em 2017, o superávit na arrecadação, em relação à despesa, foi menor, de cerca de R$ 8,4 milhões. Veja-se que, mesmo com a destinação de uma parte desse valor para a constituição de reserva destinada a dar sustentabilidade ao plano, a diferença poderia contribuir para menor suplementação dos valores orçamentários da ação. Poder-se-ia contar ainda, para reduzir o impacto da despesa no orçamento público, com medida de ajuste nos valores pagos pelos beneficiários.
Os argumentos apresentados conduzem a lacunas de legitimidade e de razoabilidade na suplementação da ação assistência médica e odontológica promovida pelo STJ nos exercícios de 2017 e 2018. A previsão de que a assistência à saúde será prioritariamente custeada com recursos públicos abriu caminho para essas suplementações, uma vez que inexistem critérios complementares que restrinjam o crescimento da despesa ao longo do exercício e princípios norteadores da administração pública, como razoabilidade e legitimidade, não funcionaram como instrumento de contenção.
Diante do exposto, propõe-se ao TCU recomende ao STJ a adoção de critérios complementares àqueles previstos no art. 61 do regulamento geral, a fim de que funcione como instrumento de controle e contenção dos gastos com saúde do servidor ao longo do exercício, dando previsibilidade e transparência à execução dos recursos destinados pelo orçamento à ação assistência médica e odontológica dos servidores e dependentes.
III - Necessidade de regulamentação de critérios para a participação do STJ no custeio da assistência à saúde dos servidores
III.1 - Argumentos do STJ
O STJ considera despicienda eventual recomendação do TCU na regulamentação da assistência à saúde dos servidores daquele órgão, uma vez que já foram estabelecidos critérios isonômicos de custeio da despesa, seja de inscritos ou não no PRO-SER.
Alegou, ademais, que a despesa com a assistência à saúde do servidor é de natureza orçamentária, estando autorizada no art. 230 da Lei 8.112/1990. Anotou que o PRO-SER é gerido por agentes públicos, conforme composição definida no Regulamento Geral. 
III.2 - Análise dos argumentos de defesa
Conforme análise nos tópicos precedentes, propôs-se a formulação de duas recomendações ao STJ. A primeira deixa claro para o órgão que as medidas de suplementação da ação assistência médica e odontológica do servidor e seus dependentes desbordam a razoabilidade, o que indica a sua ilegitimidade. A segunda requer do Superior Tribunal a adoção de critérios complementares ao art. 61 do regulamento geral com o objetivo de alcançar previsibilidade, controle e transparência nos gastos de saúde do STJ.
Anote-se, por fim, que não está em questionamento o direito à assistência à saúde do servidor, previsto no art. 230 da Lei 8.112/1990, mas a possibilidade de o STJ suplementar recursos orçamentários em percentuais desarrazoados, uma vez que a lei orçamentária destina valores à ação que foram previamente negociados pelo STJ, Poderes Executivo e Legislativo. 
Diante do exposto, não merece acolhimento o pedido do STJ para que não se formulem recomendações ao órgão. 
CONCLUSÃO 
A denúncia é parcialmente procedente. O denunciante apresentou elementos com supostas irregularidades na suplementação de recursos orçamentários para a ação assistência médica e odontológica de servidores e dependentes nos exercícios de 2017 e 2018. 
O comportamento do STJ de suplementar a ação assistência médica e odontológica no percentual de cerca de 80%, nos exercícios de 2017 e 2018, não infringiu lei ou regulamento, mas demonstra clara ausência de legitimidade e de razoabilidade.
O descompasso entre o que inicialmente foi aprovado na lei orçamentária, por iniciativa do STJ e negociado com os Poderes Executivo e Legislativo, e as substanciais alterações ao longo da gestão premia especificamente a política de pessoal e o interesse individual dos beneficiários da assistência à saúde.
O cancelamento de créditos de determinadas ações, ainda que mantido saldo não utilizado no final do exercício, e a suplementação de outra, bem como a suposta ausência de impacto negativo da medida nos resultados operacionais do órgão e, também, a observância dos limites definidos no Novo Regime Fiscal não tornam a medida defensável, uma vez que a eventual sobra de recursos orçamentários ou economias decorrentes de maior eficiência dos gastos públicos devem retornar para a sociedade como um todo e não incorporados para atender demandas específicas de beneficiários da assistência à saúde.
O critério de usar prioritariamente recurso orçamentário para custear a despesa com saúde do servidor (art. 61 do regulamento geral) não pode ser considerado estável e objetivo apenas por estar vigente desde 1992. O dispositivo abriu caminho para suplementações de crédito em percentuais elevados frente às dotações iniciais, uma vez que inexistem critérios complementares que restrinjam o crescimento da despesa ao longo do exercício e princípios norteadores da administração pública, como razoabilidade e legitimidade, não funcionaram como instrumento de contenção.
Não merece acolhimento o pedido do STJ para que não se formulem recomendações ao órgão. Ademais, dado que a prática do Superior Tribunal pode vir a se disseminar na Administração Pública, é o caso de encaminhar a deliberação, caso venha a adotar o posicionamento da SecexAdministração, aos órgãos sugeridos na proposta de encaminhamento a seguir. 
Considerando a matéria discutida nesses autos, é oportuno encaminhar cópia da deliberação ao Conselho Nacional de Justiça (CNJ) , à Comissão Mista de Planos, Orçamentos Públicos e Fiscalização (CMO) e à Secretaria do Orçamento Federal para conhecimento.
PROPOSTA DE ENCAMINHAMENTO
	Diante do exposto, submetem-se os autos à consideração superior, propondo:
a) conhecer da presente denúncia, uma vez satisfeitos os requisitos de admissibilidade previstos nos arts. 234 e 235, do Regimento Interno deste Tribunal, e no art. 103, § 1º, da Resolução - TCU 259/2014, para, no mérito, considerá-la parcialmente procedente;
b) recomendar ao STJ, com base no art. 250, inciso III, do Regimento Interno do TCU, que:
b.1) se abstenha de suplementar a ação "Assistência médica e odontológica dos servidores civis, empregados, militares e seus dependentes" nos termos adotados nos exercícios de 2017 e 2018, cujo alteração alcançou por volta de 80% da dotação inicial, observando, quando o faça, padrões de razoabilidade em conjunto com o limite das autorizações orçamentárias sob pena de configurar a ilegitimidade do ato; 
b.2) adote critérios complementares àqueles previstos no art. 61 do regulamento geral do PRÓ-SER, a fim de que funcione como instrumento de controle e contenção dos gastos com saúde do servidor ao longo do exercício, dando previsibilidade e transparência à execução dos recursos destinados pelo orçamento à ação assistência médica e odontológica dos servidores e dependentes;
c) encaminhar cópia desta deliberação, acompanhada do relatório e do voto que a fundamenta, ao Conselho Nacional de Justiça (CNJ) , à Comissão Mista de Planos, Orçamentos Públicos e Fiscalização (CMO) e à Secretaria do Orçamento Federal vinculada ao Ministério da Economia para conhecimento, ante a suplementação de recursos orçamentários da ação assistência médica e odontológica, pelo STJ, nos exercícios de 2017 e 2018, cuja alteração da dotação inicial alcançou cerca de 80%;
	d) encaminhar cópia da decisão ao STJ e ao denunciante e encerrar o processo, levantando o sigilo das informações."

não há

Não atuou.

DENÚNCIA. DESTINAÇÃO DE RECURSOS ORÇAMENTÁRIOS PELO SUPERIOR TRIBUNAL DE JUSTIÇA. INOBSERVÂNCIA DO PRINCÍPIO DA RAZOABILIDADE. NECESSIDADE DE APRIMORAMENTO DO PLANEJAMENTO. CONHECIMENTO. PROCEDÊNCIA PARCIAL. RECOMENDAÇÕES. CIÊNCIA AOS INTERESSADOS.

DENÚNCIA (DEN)

Secretaria de Controle Externo da Administração do Estado (SecexAdmin).

Inicialmente, registro que relato o presente processo em razão da Lista de Unidades Jurisdicionadas do biênio 2019-2020, conforme o termo de distribuição à peça 2.
2.	A Denúncia em análise pode ser conhecida, visto que estão presentes os requisitos estabelecidos nos arts. 234 e 235, do Regimento Interno deste Tribunal, e no art. 103, § 1º, da Resolução - TCU 259/2014.
3.	Trata-se de Denúncia acerca de supostas irregularidades ocorridas no Superior Tribunal de Justiça (STJ) quanto à destinação de recursos orçamentários relativos à ação "Assistência médica e odontológica dos servidores civis, empregados, militares e seus dependentes", nos exercícios de 2017 e de 2018.
4.	Os servidores do STJ e seus dependentes dispõem do Programa de Assistência aos Servidores (Pró-Ser) , que oferece plano de proteção à saúde mediante contribuição mensal fixa e participação nos serviços utilizados. O Pró-Ser segue a modalidade autogestão, utilizando-se de recursos humanos e da estrutura administrativa do STJ para viabilizar as ações de saúde.
5.	Após análise dos elementos iniciais, a SecexAdministração encaminhou o Ofício 181/2019-TCU/SecexAdministração, de 19/6/2019 (peça 11) , no qual solicitou manifestação do STJ acerca dos fatos narrados na denúncia e, em especial, sobre:
"b.1) possível ausência de razoabilidade na suplementação de créditos da ação assistência médica e odontológica dos servidores civis, empregados, militares e seus dependentes, em detrimento de outras ações orçamentárias, das quais se destacam a apreciação e julgamento de causas e a implantação e modernização de infraestrutura de tecnologia da informação, apresentando os documentos/elementos que entender pertinentes;
b.2) ausência de critérios estáveis e objetivos para a participação do STJ no custeio da assistência à saúde do servidor e a autorização regulamentar de que os benefícios serão preferencialmente disponibilizados a partir do emprego de verbas orçamentárias, a despeito de persistentes superávits relativos aos recursos privados;
b.3) eventual recomendação, a ser encaminhada pelo TCU, no sentido de regulamentar os critérios para a participação do STJ no custeio da assistência à saúde do servidor supra mencionado."
6.	Importa ressaltar que não está em questionamento o direito à assistência à saúde do servidor, previsto no art. 230 da Lei 8.112/1990, mas sim a plausibilidade de o STJ suplementar recursos orçamentários em percentuais desarrazoados, tendo em vista, sobretudo, que a lei orçamentária destina valores à ação que foram previamente negociados pelo STJ com os Poderes Executivo e Legislativo.
7.	Objetivamente, como resultado das medidas do STJ de suplementar os recursos orçamentários da ação, houve duas consequências, demonstradas pelas análises produzidas pela unidade técnica: 
"a) manutenção dos valores de contribuições (mensalidade e coparticipação) pagos pelos beneficiários da assistência médica do órgão, na média, sem reajustes significativos em 2017 e 2018, conforme se pode verificar a partir do fato de que a receita total se manteve estável, a despeito da inflação maior no setor no período e da tendência natural de aumento dessa despesa; 
b) aumento dos saldos financeiros em contas do Pró-Ser. Observa-se que a arrecadação é sempre superior às despesas assumidas e, em 2018, o superávit foi de R$ 24,6 milhões, o maior desde de 2015."
8.	Do ponto de vista orçamentário legal é importante ressaltar que o Superior Tribunal observou o limite de gastos fixado pela EC 95/2016. Não se trata, nesta oportunidade, de inobservância de leis ou regulamentos.
9.	As Leis 13.408/2016, no art. 114, e 13.476/2017, no art. 109, que fixaram as diretrizes orçamentárias de 2017 e 2018, não vetaram expressamente o reajuste dos valores destinados à assistência médica e odontológica, como fizeram com os benefícios do auxílio-alimentação e assistência pré-escolar, se o valor per capita pago fosse superior ao da União. As Leis 13.414/2017 e 13.587/2018, que estabeleceram os orçamentos de 2017 e 2018, no art. 4º, autorizaram a suplementação de despesas classificadas no "RP 1" a partir do cancelamento de outras do tipo "RP 2". A Portaria STJ 485/2018 delimitou, para 2018, os procedimentos a serem observados na reabertura de créditos especiais e extraordinários. 
10.	Nesse passo, com base nas análises procedidas pela SecexAdministração e em confronto com os critério legais, não há que se falar em descumprimento de leis ou regulamentos no remanejamento/suplementação dos recursos para a ação assistência médica e odontológica de servidores e seus dependentes.
11.	No entanto, o fato de o STJ de suplementar a ação assistência médica e odontológica no percentual de 79,40% (suplementação de R$ 31 milhões da dotação inicial de R$ 39 milhões) e de 81,61% (suplementação de R$ 49 milhões na dotação inicial de R$ 60 milhões) , respectivamente nos exercícios de 2017 e 2018, somado ao fato de que os créditos da ação, nos referidos exercícios, foram empenhados praticamente na integralidade (69,98 milhões de 70,04 milhões e 108,71 milhões de 109,02 milhões) , apontam para a necessidade de aprimoramento do planejamento orçamentário. 
12.	 O critério de usar prioritariamente recurso orçamentário para custear a despesa com saúde do servidor (art. 61 do regulamento geral) não pode ser considerado estável e objetivo. O dispositivo abriu caminho para suplementações de crédito em percentuais elevados frente às dotações iniciais, uma vez que inexistem critérios complementares que restrinjam o crescimento da despesa ao longo do exercício. Fica aparente que princípios norteadores da administração pública, como razoabilidade e legitimidade, não foram considerados como instrumento de contenção.
13.	O STJ defende a razoabilidade da medida, ao inseri-la no âmbito de sua autonomia administrativa e financeira. Entretanto, aquele órgão não está isento da observância do princípio da razoabilidade. O poder de se auto-organizar e de participar diretamente na elaboração do próprio orçamento, autonomia administrativa e financeira, não significa que o STJ não deva se submeter, além dos critérios legais, a critérios de razoabilidade nas alterações orçamentárias.
14.	Nesse passo, é oportuno recomendar ao STJ que elabore estudo com vistas a implementar critérios complementares àqueles previstos no art. 61 do regulamento geral do Pró-Ser, a fim de que colabore no controle dos gastos com saúde do servidor ao longo do exercício, dando previsibilidade e transparência à execução dos recursos destinados pelo orçamento público à ação assistência médica e odontológica dos servidores e dependentes.
15.	O TCU tem como uma de suas prerrogativas apreciar não só a legalidade, mas a legitimidade dos atos da Administração Pública. Assim, não se mostra arrazoado o descompasso entre o que inicialmente aprovado na lei orçamentária, por iniciativa do STJ e negociado com os Poderes Executivo e Legislativo, e as substanciais alterações ao longo da gestão, premiando, nesse caso, especificamente a política de pessoal e o interesse individual dos beneficiários da assistência à saúde em aparente detrimento de recursos que poderiam se reverter em favor do coletivo, com foco no conjunto das finanças públicas.
16.	Nessa linha, deve ser recomendado ao STJ que ao suplementar a ação "Assistência médica e odontológica dos servidores civis, empregados, militares e seus dependentes", observe padrões de razoabilidade em conjunto com o limite das autorizações orçamentárias, sob pena de configurar a ilegitimidade do ato.
17.	Não é demais lembrar que as recomendações expedidas pelo TCU, embora despidas de caráter cogente, têm como objetivo fomentar o aprimoramento da gestão pública. Apesar de tais deliberações não vincularem a ação do gestor, devem por ele ser implementadas, salvo por razões devidamente motivadas.
18.	Assim, as recomendações do TCU, embora não sejam de cumprimento obrigatório, não podem ser desconsideradas pelo gestor, sem justificativas adequadas, sob pena de responsabilização.
19.	Portanto, acolho a essência da proposta uníssona da unidade técnica, com os ajustes observados ao longo do presente Voto, particularmente nos itens 14 e 16.
20.	Ante o exposto, voto por que o Tribunal adote a minuta de acórdão que ora submeto à apreciação deste Colegiado.
TCU, Sala das Sessões Ministro Luciano Brandão Alves de Souza, em 6 de maio de 2020.
RAIMUNDO CARREIRO 
Relator